【裁判字號】    97,重訴,259
【裁判日期】    980420
【裁判案由】    塗銷抵押權設定登記
【裁判全文】
臺灣臺南地方法院民事判決             97年度重訴字第259號
原      告  鑫鑫鋁業有限公司
                      統一編號.
法定代理人  丙○○
原      告  乙○○
            丁○○
                        樓
上三人共同
訴訟代理人  陳正芳律師
被      告  慶光鋁業股份有限公司
                      統一編號.
法定代理人  戊○○
                        0號
            庚○○
            己○○
上列當事人間請求塗銷抵押權設定登記事件，經本院於民國98年
4月6日言詞辯論終結，判決如下：
    主  文
被告應將坐落台南市○○區○○段五九０地號、面積四五一六點
九五平方公尺、地目田、設定權利範圍全部、土地他項權利部登
記次序：○○○四、收件字號：民國八十六年安南土字第０二六
八九０號、登記日期：民國八十六年十一月十八日、權利價值本
金最高限額新台幣壹仟萬元之抵押權設定登記予以塗銷。
訴訟費用新台幣壹拾萬元由被告負擔。
    事實及理由
壹、程序方面：
一、按「法人至清算終結止，在清算之必要範圍內，視為存續。
    」、「解散之公司，於清算範圍內，視為尚未解散。」、「
    前條解散之公司，在清算時期中，得為了結現務及便利清算
    之目的，暫時經營業務。」，民法第40條第2項、公司法第
    25條、第26條分別定有明文。次按公司設立登記，經主管機
    關撤銷者，亦為公司解散之原因，公司解散後，尚須經清算
    程序，了結其法律關係，在清算範圍內，視為尚未解散，即
    在清算完結前，法人之人格於清算之範圍內仍然存續，必待
    清算完結後，公司之人格始歸消滅（最高法院81年度第2次
    民事庭會議決議）。本件依原告主張訴外人王德欽提供所有
    坐落台南市○○區○○段590地號、面積4516.95平方公尺、
    應有部分全部之土地（以下稱系爭土地），設定最高限額抵
    押權予被告公司，以供作原告鑫鑫鋁業有限公司（以下稱鑫
    鑫公司）及訴外人王德欽向被告公司購買鋁製品所生貨款及
    票款債務之擔保，惟彼等間已無債權債務關係，將來亦不會
    再發生債權債務關係，而抵押權之性質係從屬於債權而存在
    ，兩造間既已無債權之主權利存在，其從權利亦無所附麗，
    爰訴請被告塗銷系爭土地抵押權設定登記，而被告公司已於
    民國96年11月30日因董事會不存在而廢止，此有被告公司變
    更登記表附卷可憑（見本院卷第46-48頁），本件請求核屬
    被告解散後為了結現務之清算程序，經本院向被告公司營業
    所在地之本院查詢結果，並無被告公司聲請宣告重整、破產
    或陳報清算終結事件，準此，被告公司法人格在清算未終結
    前既視為存續，即具備當事人能力。
二、再按「本法所稱之公司負責人，在有限公司、股份有限公司
    為董事」、「公司之清算，以董事為清算人，但本法或章程
    另有規定或股東會另選清算人時，不在此限。」公司法第8
    條第1項、第322條第1項定有明文。經查，被告公司業經經
    濟部以96年11月30日經授中字第09635333110號函為廢止登
    記，此有被告公司變更登記表附卷可憑（見本院卷第46-48
    頁），依公司法第26條之1準用同法第24條、25條之規定，
    應行清算，且於清算範圍內視為尚未解散。然被告公司於廢
    止登記後，並未召開股東會選任清算人，則依公司法第8條
    第1項、第322條第1項前段之規定，自以全體董事為清算人
    。次查，依卷附原告提出經濟部被告公司變更登記表，被告
    公司除董事長戊○○外，另有庚○○、己○○2人，是應以
    戊○○、庚○○、己○○3人為被告公司之法定代理人，原
    告併列被告公司全體自然人董事戊○○、庚○○、己○○為
    被告之法定代理人，提起本件訴訟，在程序上符合上開法律
    之規定。
貳、實體方面：
一、原告起訴主張：
  (一)原告鑫鑫公司於86年11月7日為經銷被告公司之鋁製品，由
    債務人王德欽提供其所有坐落台南市○○區○○段590地號
    、面積4516.95平方公尺、設定權利範圍全部之土地（即系
    爭土地）為擔保，設定最高限額抵押權1,000萬元，作為應
    付貨款及票款債務之擔保，並已辦妥抵押權設定登記，嗣債
    務人王德欽於91年4月3日死亡，系爭土地由原告乙○○繼承
    取得，並於96年11月13日將其中所有權應有部分10/10000出
    售與原告丁○○，於96年12月18日辦理所有權移轉登記。
  (二)按商人、製造人、手工業人所供給之商品及其產物之代價之
    請求權因2年間不行使而消滅，又票據上之權利對於匯票承
    兌人，本票發票人自到期日起算，見票即付之本票自發票日
    起算3年間不行使而因時效而消滅，對支票發票人自發票日
    起算1年間不行使因時效而消滅，匯票、本票之執票人，對
    前手之追索權自作成拒絕證書日起算，l年間不行使因時效
    而消滅，支票之執票人對前手之追索權4個月間不行使，因
    時效而消滅。匯票、本票之背書人對前手之追索權自為清償
    日或被訴之日起算6個月間不行使因時效而消滅，支票之背
    書人對前手之追索權2個月間不行使因時效而消滅，民法第
    127條第8款、票據法第22條第l、2 、3定有明文。又以抵押
    權擔保之債權，其請求權已因時效而消滅，如抵押權人於消
    滅時效完成後5年間不實行其抵押權者，其抵押權消滅，民
    法第880條定有明文。被告公司供給原告鑫鑫公司之產品只
    到87年，被告公司即因倒閉而未能再繼續供貨，其所供給原
    告鑫鑫公司之貨品，原告鑫鑫公司均給付貨款完畢，而無積
    欠貨款或應付票款，且不論是貨款、票款，其請求權至90年
    年底均因罹時效而消滅，被告公司於抵押權所擔保之債權請
    求權因時效而消滅後，迄今已逾5年不實行其抵押權，抵押
    權已經消滅。
  (三)並聲明：被告應將坐落台南市○○區○○段590地號、面積
    4516.95平方公尺、地目田、設定權利範圍全部、土地他項
    權利部登記次序：0004、收件字號：86年安南土字026890
    號、登記日期：86年11月18日、權利價值本金最高限額
    1,000萬元之抵押權設定登記予以塗銷。
二、被告法定代理人己○○到庭以：我並未實際參與被告公司業
    務，對於原告鑫鑫公司與被告公司間之債權債務關係並不清
    楚等語。並聲明：駁回原告之訴。
三、本院得心證之理由：
  (一)按抵押權所擔保者除契約另有訂定外，包括原債權、利息、
    遲延利息及實行抵押權之費用在內，為民法第861條所明定
    。最高限額抵押權，係由所有人提供抵押物，與債權人訂立
    在一定金額之限度內，擔保現在已發生及將來可能發生之債
    權。最高限額抵押契約定有存續期間者，其期間雖未屆滿，
    然若其擔保之債權所由生之契約已合法終止或因其他事由而
    消滅，且無既存之債權，而將來亦確定不再發生債權，其原
    擔保之存續期間內所可發生之債權，已確定不存在，依抵押
    權之從屬性，應許抵押人請求抵押權人塗銷抵押權設定登記
    ，最高法院83年台上字第1055號著有判例可資參照。
  (二)原告鑫鑫公司於86年11月7日由債務人王德欽提供其所有系
    爭土地為擔保，以擔保原告鑫鑫公司經銷被告公司之鋁製品
    之貨款及票款債務之擔保，並於86年11月8日辦理最高限額
    1,000萬元抵押權設定登記，存續期間為自86年11月7日起至
    106年11月6日止，清償日期依照各契約之約定，抵押權人登
    記為被告公司，抵押義務人為訴外人王德欽，債務人為原告
    鑫鑫公司及訴外人王德欽，嗣訴外人王德欽於91年4月3日死
    亡，系爭土地由原告乙○○繼承取得，並於96年11月13日將
    其中所有權應有部分10/10000出售與原告丁○○，已於96年
    12 月18日辦理所有權移轉登記等情，此有原告提出土地登
    記簿謄本、土地登記申請書、抵押權設定契約書、經濟部公
    司執照、台南縣政府營利事業登記證、經濟部商業司印鑑證
    明書、台灣省政府建設廳第三科證明書、本院民事庭91年5
    月27 日南院鵬民己91繼字第388號通知、繼承系統表附卷為
    證，並有臺南市安南地政事務所97年12月1日安南地所一字
    第0970009451號函在卷可憑，並據證人甲○○到庭結證：我
    是王德欽之女，從80幾年間起就在我父親王德欽經營之鑫鑫
    公司擔任會計，鑫鑫公司是被告公司鋁料經銷商，為擔保擔
    保支付貨款之支票兌現設定系爭抵押權，貨款均交付以我父
    親王德欽名義簽發之支票，支票均有兌現，但當時不知去辦
    理塗銷抵押權登記，鑫鑫公司在10餘年前就結束營業等語（
    見本院卷第97頁），核與原告提出訴外人王德欽台南市農會
    臨時對帳單之支票明細大致相符（見本院卷第99-111頁）。
    又原告鑫鑫公司營業所設在臺南市○○區○○路358號1樓，
    訴外人王德欽死亡前其戶籍設在台南市○○路○段416號，
    此觀本院向經濟部調閱原告鑫鑫公司卷宗及王德欽個人除戶
    資料查詢結果在卷可參，本院迄查無原告鑫鑫公司或訴外人
    王德欽對被告公司負有貨款或票款債務之裁判、訴訟上和解
    或調解事件，此有原告鑫鑫公司登記資料與本院民事紀錄科
    查詢表在卷可明。又原告鑫鑫公司亦經申請解散登記，並經
    經濟部89年8月7日經（89）中字第474578號函核准解散，而
    被告公司則經經濟部以96年11月30日經授中字第09635333
    110 號函為廢止登記，此觀本院向經濟部調閱原告鑫鑫公司
    、被告公司案卷自明，原告鑫鑫公司與被告公司既已分別辦
    理解散登記與廢止登記，已無營業事實，且訴外人王德欽亦
    已死亡，則原告鑫鑫公司與訴外人王德欽自無從與被告公司
    再發生銷貨交易，則渠等間無既存債務，將來亦確定不再發
    生債權債務關係。被告公司董事己○○雖於最後言詞辯論期
    日到庭陳述對於被告公司業務不了解，惟其對於原告主張之
    事實，並未爭執，亦未提出相關證據資料以供本院審酌，本
    院參酌上開事證，堪信原告之主張為真實可採。
四、從而，本件最高限額抵押權所擔保之貨款債權既確定不存在
    ，將來亦確定不再發生，基於抵押權之從屬性，原告請求塗
    銷系爭抵押權登記，即屬於法有據，應予准許。
五、末按訴訟費用，由敗訴之當事人負擔。法院為終局判決時，
    應依職權為訴訟費用之裁判。民事訴訟法第78條、第87條第
    1項定有明文。本件訴訟費用額確定為100,000元（即第一審
    裁判費），原告既獲勝訴判決，上開訴訟費用應由敗訴之被
    告負擔。
六、據上論結：本件原告之訴為有理由，依民事訴訟法第87條第
    1項、第78條，判決如主文。
中    華    民    國    98    年    4     月    20    日
                  民事第二庭法  官  張桂美
以上正本證明與原本無異。
如不服本判決，應於送達後廿日內，向本院提出上訴狀並表明上
訴理由，如於本判決宣示後送達前提起上訴者，應於判決送達後
廿日內補提上訴理由書（須附繕本）。
中    華    民    國    98    年    4     月    20    日
                            書記官  謝安青


司法院資訊處製作；財團法人民間司法改革基金會備份。
